臺灣高雄地方法院民事判決　　　　　　　93年度訴字第676號
原　　　告　唐榮鐵工廠股份有限公司
法定代理人　劉憲同
訴訟代理人　林慶雲律師
　　　　　　楊靖儀律師
　　　　　　陳裕文律師
複　代理人　許瑜容律師
　　　　　　陳正男律師
被　　　告　甲○○
當事人間拆屋還地等事件，本院於民國94年3月11日言詞辯論終
結，判決如下：
    主    文
被告應將坐落高雄市○○區○○段三小段十四地號土地上如附圖
所示Ｄ部分面積二十點四三平方公尺、同段十五地號土地上如附
圖所示Ｂ部分面積零點七二平方公尺土地上之房屋拆除後，將土
地返還原告。並應自民國八十八年三月二十三日起至拆屋還地之
日止，按年給付原告新台幣柒仟捌佰貳拾肆元。
原告其餘之訴駁回。
訴訟費用由被告負擔十分之七，餘由原告負擔。
本判決於原告以新台幣貳拾貳萬玖仟元供擔保後得假執行，但被
告如以新台幣新台幣陸拾捌萬伍仟肆佰拾壹元為原告預供擔保
後，得免為假執行。
原告其餘假執行之聲請駁回。
    事實及理由
壹、程序部分
    按訴狀送達後，原告不得將原訴變更或追加他訴。但擴張或
    減縮應受判決事項之聲明者，不在此限，民事訴訟法第255
    條第一項第三款定有明文。本件原告起訴時，請求被告返還
    土地之面積係聲明為為25.801平方公尺，並自民國88年3月
    23日起至拆屋還地之日止按年給付新台幣（下同）2 萬3千8
    百58元予原告；嗣於訴狀送達後，變更其聲明請求返還土地
    之面積為21.15平方公尺及按年給付之金額為1萬9千5 百59
    元，核屬減縮應受判決事項之聲明，自無不合，應予准許。
貳、實體部分
一、原告主張：高雄市○○區○○段3小段14、15地號土地為伊
    所有，被告無正當權源，竟擅自占用上開土地如附圖所示Ｄ
    、Ｂ部分面積分別為20.43、0.72平方公尺之土地（合計21.
    15平方公尺，下稱系爭土地）搭建門牌號碼為高雄市三民區
    鎮安巷16號之房屋，使用、居住而受有利益，伊因之受有相
    當每年1萬9千5百59元之租金損失，爰依民法第767條規定及
    不當得利之法律關係，提起本訴等語。並聲明：(一)被告應將
    坐落高雄市○○區○○段3小段14地號土地上如附圖所示Ｄ
    部分面積20.43平方公尺、同段15地號土地上如附圖所示Ｂ
    部分面積0.72平方公尺土地上之房屋拆除後，將土地返還原
    告，並自88年3月23日起至拆屋還地之日止，按年給付原告1
    萬9千5百59元。(二)訴訟費用由被告負擔。(三)願供擔保請准宣
    告假執行。
二、被告則以：伊現占用之系爭土地，係原告之前身公司允許員
    工即伊父親在該處建屋使用，伊以為之後可向原告購買等語
    資為抗辯。並聲明：(一)原告之訴駁回。(二)訴訟費用由原告負
    擔。(三)如受不利判決，願供擔保請准宣告免為假執行。
三、原告主張被告占用系爭土地之面積共計為21.15平方公尺（
    即附圖Ｄ、Ｂ部分），並在其上搭建房屋使用等情，為被告
    所不爭（本院卷40頁），並經本院會同高雄市三民區地政事
    務所人員勘驗現場查明屬實，製有勘驗筆錄、現場照片及複
    丈成果圖附卷可稽（本院卷57-65、68頁），堪信為真實。
    惟原告主張被告係無權占有，請求被告拆除房屋並返還系爭
    土地予原告，則為被告否認，以上開情詞置辯。是本件應審
    究者即為：被告有無占用系爭土地之正當權源？原告得否請
    求被告給付上開金額？
四、被告有無占用系爭土地之正當權源？經查：
  (一)按當事人主張有利於己之事實者，就其事實有舉證之責任，
    民事訴訟法第277條第1項前段定有明文。查系爭土地為原告
    所有，有土地登記謄本在卷可稽（本院卷13-16頁），並為
    兩造所不爭，乃被告主張系爭土地係原告之前身公司出借予
    伊父親使用，而伊繼受該借用關係而占用迄今等情，已為原
    告否認（本院卷第41頁），自應由被告就兩造間存有使用借
    貸契約乙節負舉證之責。
  (二)惟被告迄本件言詞辯論終結為止，均未能舉出任何證據證明
    兩造間有何使用借貸契約關係存在，自難認其主張為真；況
    依其前開所述，縱使兩造間存有使用借貸契約，亦屬未定期
    限，或不能依借貸目的定其期限，原告本得依民法第470第2
    項之規定，隨時終止契約並請求返還系爭土地，而原告既提
    起本件訴訟請求拆屋還地，核屬已為上開表示，堪認兩造間
    已無使用借貸契約存在，是被告並無占用系爭土地之正當權
    源。
五、原告得否請求被告給付上開金額？
    按城市地方房屋之租金，以不超過土地及其建築物申報總價
    額年息百分之十為限，土地法第97條第1項定有明文。又無
    權占有他人土地，可能獲得相當於租金之利益為社會通常之
    觀念，而該占有土地所得之利益，自應受法定最高租金數額
    之限制（參照最高法院61年度台上字第1695號判例意旨）。
    查被告無權占有原告所有之系爭土地，已如前述，則原告依
    不當得利之法則，請求被告返還無法律上原因所受有之相當
    於租金之利益，自應准許。又系爭土地如附圖所示Ｄ、Ｂ部
    分面積分別為20.43、0.72平方公尺，申報地價分別為9,247
     、9,273元，有土地登記謄本在卷足稽（本院卷13-16頁）
    ，且為兩造所不爭（本院卷86頁），是系爭土地申報總價額
    為195,593元（20.43×9,247＋0.72×9,273＝195,592. 7，
    元以下四捨五入），本院審酌系爭土地坐落地點雖係高雄市
    區，交通尚稱便利，惟非鬧區，工商並非繁盛等情狀，認以
    年息百分之四計算該不當得利數額為適當，是原告得請求每
    年相當於租金額之不當得利為7,824元（195,593×4%＝7,82
    3.7，元以下四捨五入）；超過上開數額之請求，即屬無據
    。
六、綜上所述，被告並無使用系爭土地之正當權源，而占用系爭
    土地迄今，則原告依民法第767條之規定及不當得利之法律
    關係，請求被告拆除房屋返還系爭土地予原告，及自起訴時
    起回溯五年即88年3月23日起至遷讓返還日止，按年給付7,8
    24元，洵屬有據，應予准許；逾此部分之請求，即屬無據，
    應予駁回。
七、兩造分別陳明願供擔保，請准宣告假執行或免為假執行，經
    核原告勝訴部分並無不合，爰酌定相當金額准許之；至原告
    敗訴部分，其假執行之聲請已失所附麗，爰併予駁回之。
八、結論：原告之訴為一部有理由，一部無理由，依民事訴訟法
    第79條、第390條第2項、第392條第2項，判決如主文。
中　  華　  民　  國　  94  　年　　3　　月    25     日
                  臺灣高雄地方法院民事第一庭
                          審判長法  官 甯馨
                                法  官 劉傑民
                                法  官 林韋岑
如不服本判決，應於送達後廿日內，向本院提出上訴狀並表明上
訴理由，如於本判決宣示後送達前提起上訴者，應於判決送達後
十日內補提上訴理由書（須附繕本）。
中　  華　  民　  國　  94  　年　　3　　月    25     日
                                書記官 林瑞標
